【裁判字號】    98,上易,335
【裁判日期】    990331
【裁判案由】    侵權行為損害賠償
【裁判全文】
臺灣高等法院高雄分院民事判決         98年度上易字第335號
上  訴  人  己○○
訴訟代理人  王國論律師
視同上訴人  庚○○
視同上訴人  甲○○
被上訴人    丁○○
            戊○○
            乙○○
            丙○○
上列四人共同
訴訟代理人  莊美玲律師
上列當事人間請求侵權行為損害賠償事件，上訴人對於民國98年
10月27日臺灣屏東地方法院97年度訴字第513 號第一審判決提起
上訴，本院於99年3 月17日言詞辯論終結，判決如下：
    主  文
上訴駁回。
第二審訴訟費用由上訴人己○○負擔。
    事實及理由
一、查被上訴人於原審主張被害人即其母陳菊因上訴人本件交
    通事故死亡而受損害，依民法第184 條第1 項前段、第185
    條第1 項，共同侵權行為之法律關係，請求上訴人己○○及
    庚○○、甲○○負連帶賠償責任，原審准被上訴人之請求，
    上訴人己○○一人聲明不服提起上訴，主張被害人為與有過
    失，係非基於其個人關係之抗辯而有利於共同訴訟人庚○○
    、甲○○，其上訴效力及於未上訴之庚○○、甲○○，爰併
    列庚○○、甲○○為上訴人。又視同上訴人甲○○經合法通
    知未於言詞辯論期日到場，核無民事訴訟法第386 條所列各
    款情形，此部分爰依被上訴人之聲請，由其一造辯論而為判
    決。
二、被上訴人起訴主張：緣被害人陳菊為被上訴人等人之母，
    已於民國97年9 月4 日死亡，而因上訴人庚○○於97年4 月
    15日上午11時許，騎乘車牌號碼K82-400 號普通重型機車（
    下稱肇事甲機車），沿屏東縣屏東市○○○街（南向北）直
    行，行經屏東市○○○街靠近屏東市○○○街15巷口時，其
    本應注意車前狀況，而依當時天候並無不能注意情事，為閃
    避由上訴人甲○○所駕駛當時停靠於屏東市○○○街距離屏
    東市○○○街15巷口約5.3 公尺處，車牌號碼Z3-507號之大
    貨車（下稱肇事大貨車），因未注意車前狀況，致與當時自
    北向南行駛由上訴人己○○所騎乘車牌號碼ZYY-616 號之輕
    型機車（下稱肇事乙機車）亦未注意車前狀況發生對向擦撞
    ，因而導致上訴人庚○○所騎肇事甲機車再撞及對向自北往
    南直行之被害人陳菊所騎乘車牌號碼216-QBZ 號輕型機車
    （下稱被害機車），致被害人陳菊受有創傷性蜘蛛膜下腔
    出血並右枕骨骨折及延遲性腦出血併腦水腫等傷害，經送醫
    不治死亡。上訴人等對於被害人陳菊所受傷害具有客觀上
    損害共同關連性，準此，被上訴人自得依據民法第184 條第
    1 項前段、第185 條第1 項、第192 條第1 項及第194 條規
    定，請求上訴人對被上訴人所受損害負連帶賠償責任。被上
    訴人各自得請求之金額如下：1.增加生活上需要共190,991
    元：(1)醫療費用122,691 元，(2)看護費用68,300元。2.喪葬
    費用307,100 元，3.精神慰撫金：上訴人等不法侵害被害人
    陳菊致死，被上訴人為被害人陳菊之子女，渠等在精神
    上均感受莫大痛苦，請求上訴人等連帶賠償各500,000元。
    又被上訴人已各自受領強制汽車責任保險保險金396,631 元
    （合計為1,586,524 元）此部分應予扣除，則被上訴人每人
    得請求賠償額各為227,892 元等情，求為命：上訴人應連帶
    給付被上訴人各227,892 元及上訴人庚○○、己○○均自97
    年9 月24日起，上訴人甲○○自97年10月5 日起，均至清償
    日為止，均按年息5%計算之利息之判決。
二、上訴人庚○○辯稱：其無錢可賠償，其學歷為高中畢業，曾
    從事飼料工廠工作，現在幫忙其兄販賣魚之工作，只供3 餐
    無領薪資等語。上訴人己○○則以：車禍當時伊是先和上訴
    人庚○○擦撞，車禍事故為上訴人庚○○、甲○○違規在先
    ，且均無照駕駛，伊為正常駕駛，並無過失責任，故無須賠
    償等語，資為抗辯。
三、原審為被上訴人全部勝訴之判決，上訴人不服，提起上訴，
    聲明為：(一)原判決廢棄。(二)被上訴人在第一審之訴駁回。被
    上訴人則答辯聲明：上訴駁回。
四、兩造不爭執事項：
  (一)被害人陳秀菊為被上訴人等人之母。
  (二)上訴人庚○○於97年4 月15日上午11時，騎乘車牌號碼K82-
    400 重型機車，沿屏東縣屏東市○○○街直行，行經屏東市
    ○○○街靠近屏東市○○○街15巷口，為閃避上訴人甲○○
    所駕駛當時停靠於屏東市○○○街距離屏東市○○○街15巷
    口約5.3 公尺處，車牌號Z3-507號之大貨車，因未注意車前
    狀況，致與當時自北向南行駛由上訴人己○○所騎乘車號ZY
    Y-616 號之輕型機車發生對向擦撞，因而導致上訴人庚○○
    所騎乘肇事機車再撞及對向自北往南直行之被害人陳秀菊所
    騎乘車號216-QBZ 輕型機車。
  (三)被害人陳秀菊因上開車禍受有創傷性蜘蛛膜下腔出血並右枕
    骨骨折及延遲性腦出血併腦水腫等傷害，經住院治療因傷重
    不治於97年9 月4 日死亡。
  (四)臺灣省高屏彭區車輛行車事故鑑定委員會及臺灣省車輛行車
    事故覆議鑑定委員會鑑定意見均認為庚○○為肇事主因，上
    訴人及甲○○同為肇事次因，被害人無肇事因素，無照駕駛
    有違規定。
  (五)醫藥費用122,691 元、看護費用68,300元、喪葬費用307,10
    0 元、精神慰撫金各500,000 元。
  (六)被上訴人已領取強制汽車責任險新台幣1,586,524 元，並均
    分得396,631 元。
五、本件兩造爭執事項：(一)本件車禍之發生，上訴人是否有過失
    ？被害人是否與有過失？(二)被上訴人是否得請求上訴人損害
    賠償？其得請求金額為若干？茲分述如下：
  (一)本件車禍之發生，上訴人是否有過失？被害人是否與有過失
    ？
  1.經查，被上訴人主張上訴人庚○○無駕駛執照於前揭時地，
    騎乘肇事甲機車，沿屏東縣屏東市○○○街自南向北直行，
    行經台糖一街靠近台糖一街15巷口時，本應注意車前狀況，
    而依當時天候晴及日間自然光、路況為市區道路無號誌交岔
    路口，速限40公里，其依法在未劃分向線或分向限制線道路
    行駛應靠右駕駛，而未靠右行駛，致為閃避當時停靠於屏東
    市○○○街距離屏東市○○○街15巷口約5.3 公尺處，由上
    訴人甲○○所駕駛肇事大貨車，與當時自北向南行駛亦未靠
    右行駛由上訴人己○○騎乘之肇事乙機車發生對向擦撞，而
    上訴人己○○亦因上述肇事大貨車之違規停放導致其閃避不
    及而與上訴人庚○○發生上述擦撞，並進而導致上訴人庚○
    ○所騎肇事甲機車再撞及對向自北往南直行亦無駕駛執照由
    被害人陳菊所騎乘之被害機車，致被害人陳菊受有創傷
    性蜘蛛膜下腔出血並右枕骨骨折及延遲性腦出血併腦水腫等
    傷害，送醫後仍於同年97年9 月4 日死亡等情，業已提出死
    亡證明書、道路交通事故現場圖、道路交通事故初步分析研
    判表、道路交通事故照片黏貼紀錄表、診斷證明書、臺灣省
    高屏澎區車輛行車事故鑑定委員會97年12月3 日鑑定意見書
    、臺灣省車輛行車事故覆議鑑定委員會98年5 月6 日覆議字
    第0986201635號函、臺灣屏東地方法院檢察署相驗屍體證明
    書等件可證（分見原審卷第7 頁、第14至28頁、第90頁、第
    126 至128 頁、第151 至152 頁）。上訴人己○○雖辯稱：
    車禍當時伊是先和上訴人庚○○擦撞，車禍事故為上訴人庚
    ○○、甲○○違規在先，且均無照駕駛，伊為正常駕駛，並
    無過失責任云云，惟查本件車禍之發生係因上訴人庚○○（
    南向北）行使於道路中央，未靠右駕駛；上訴人己○○亦未
    靠右駕駛而行駛於道路中央致兩車發生擦撞，並進而導致上
    訴人庚○○所騎肇事機車再撞及對向自北往南直行亦無駕駛
    執照由被害人陳菊所騎乘之被害機車，致被害人陳菊受
    有創傷死亡，此由上訴人庚○○談話記錄稱：「當我行駛至
    肇事地時，我就想要向左邊行駛，當時輕機車也跟著向右行
    駛，當我發現危害時，我有向左閃避，但還是來不及而擦撞
    上對方機車左手手把肇事後，我因油門卡死失控再與沿台糖
    一街北向南行駛陳菊輕機車車頭發生碰撞」、上訴人己○
    ○談話記錄則稱：「……謝車與我發生車禍後，再與同向直
    行在我後方行駛陳菊駕駛輕機車發生車禍……」，此有臺
    灣省高屏澎區車輛行車事故鑑定委員會鑑定意見書及道路交
    通事故現場圖可稽。可知己○○因未靠右行駛遭對向未靠右
    行駛之庚○○擦撞，庚○○因為與己○○擦撞，油門卡死失
    控，致接續與行使在己○○右後方之陳菊機車車頭發生碰
    撞，顯見上訴人庚○○與上訴人己○○之擦撞，與被害人陳
    菊之死亡，二者間具有相當因果關係甚明。又本件車禍事
    故係因上訴人庚○○無駕駛執照駕駛肇事甲機車未靠右行駛
    為肇事主因，上訴人己○○駕駛肇事乙機車因路旁有違規停
    車之車輛，未靠右行駛與上訴人甲○○駕駛肇事大貨車於路
    口10公尺內停車，阻礙交通，均同為肇事次因，被害人陳
    菊無照駕駛但無肇事因素等情，有臺灣省高屏澎區車輛行車
    事故鑑定委員會97年12月3 日鑑定意見書、臺灣省車輛行車
    事故覆議鑑定委員會98年5 月6 日覆議字第0986201635號函
    同此意見，上訴人己○○上述抗辯尚無可採，而上訴人庚○
    ○對被上訴人主張均已自認在卷，是以被上訴人主張可信屬
    實。
  2.上訴人己○○辯稱：被害人陳菊未靠右行駛及無駕照，亦
    與有過失云云，惟查本件車禍之發生係因己○○未靠右行駛
    遭對向未靠右行駛之庚○○擦撞，庚○○因為與己○○擦撞
    ，油門卡死失控，致接續與行使在己○○右後方之陳菊機
    車車頭發生碰撞而導致陳菊死亡，已如前述。足見本件車
    禍係因己○○未靠右行駛，致庚○○與己○○發生擦撞，而
    再撞及陳菊，是己○○如靠右行駛，庚○○即未必與己○
    ○發生擦撞，而再撞及陳菊，亦即被害人陳菊縱未靠右
    行駛，庚○○亦未必撞及陳菊；而被害人陳菊無駕照，
    僅是違反行政規定而已，與本件車禍並無因果關係。是本件
    車禍之發生與陳菊未靠右行駛及無駕照並無因果關係。上
    訴人己○○所辯被害人陳菊與有過失云云，並無可採。
  (二)被上訴人請求損害賠償是否有理？其得請求金額為若干？
  1.按因故意或過失不法侵害他人之權利者，負損害賠償責任。
    次按，不法侵害他人致死者，對於支出醫療及增加生活上需
    要之費用或殯葬費之人，亦應負損害賠償責任。不法侵害他
    人致死者，被害人之父、母、子、女及配偶，雖非財產上之
    損害，亦得請求賠償相當之金額。民法第184 條第1 項前段
    、第191 條之2 、第194 條分別定有明文。次按，共同侵權
    行為人間不以有意思聯絡為必要，數人因過失不法侵害他人
    之權利，苟各行為人之過失行為，均為其所生損害共同原因
    ，即所謂行為關連共同，亦足成立共同侵權行為，依民法第
    185 條第1 項前段之規定，各過失行為人對於被害人應負全
    部損害之連帶賠償責任（最高法院著有67年台上字第1737號
    判例參照），是以上訴人間對於被上訴人之損害賠償責任均
    應負連帶賠償責任。
  2.被上訴人請求金額，醫藥費用122,691 元、看護費用68,300
    元、喪葬費用307,100 元、精神慰撫金各500,000 元，為兩
    造所不爭執。是以，被上訴人各得請求損害賠償金額為624,
    523 元（計算式：醫療費用122,691 ＋看護費用68,300＋喪
    葬費用307,100 ＋精神慰撫金2,000,000 ）÷4 人＝624,52
    3 ，元以下四捨五入）；另被上訴人自承已具領取強制汽車
    責任險1,58 6,524元，並均分得396,631 元，是上訴人應賠
    償之金額應扣除被上訴人各自所領取之強制汽車責任保險金
    後由上訴人連帶賠償之，合計上訴人應連帶賠償之金額為22
    7,892 元（計算式：624,523 －396,631 ＝227,892 元）。
六、綜上所述，被上訴人依侵權行為之法律關係，請求上訴人連
    帶賠償227,892 元及自起訴狀繕本送達翌日即上訴人庚○○
    、己○○均自97年9 月24日起，上訴人甲○○自97年10月5
    日起，均至清償日為止，按5%計算之法定遲延利息為有理由
    ，應予准許。原審判命上訴人如數給付，並無違誤。上訴意
    旨，指摘原判決不當，求予廢棄改判，為無理由，應予駁回
    。次查上訴人己○○一人提起上訴，雖主張被害人與有過失
    之非基於其個人關係之抗辯，致形式上有利於庚○○、甲○
    ○，而併列庚○○、甲○○為視同上訴人，惟經本院調查審
    理結果認被害人陳菊並無與有過失，且由上訴人己○○之
    上訴聲明及理由，係請求原判決有關其不利部分廢棄，並主
    張被害人陳菊之死亡與其無關（本院卷37、38頁），顯見
    上訴人己○○之上訴，係專為自己之利益而為訴訟行為，因
    此本院認第二審訴訟費用應由其一人負擔為適當，併此敘明
    。
七、據上論結，本件上訴為無理由，依民事訴訟法第449 條第1
    項、第78條、第85條第3 項，第463 條、第385 條第1項 前
    段，判決如主文。
中    華    民    國    99    年    3     月    31    日
                            民事第五庭
                                審判長法官  蔡明宛
                                法      官  魏式璧
                                法      官  曾錦昌
以上正本證明與原本無異。
本件不得上訴。
中    華    民    國    99    年    3     月    31    日
                                書  記  官  黎  珍

司法院資訊處製作；財團法人民間司法改革基金會備份。
